臺灣高等法院民事判決　　　　　　　　　　　　　　九十三年度上易字第六二０號
　　上　訴　人　甲○○
　　被 上訴 人　乙○○
右當事人間請求損害賠償事件，上訴人對於中華民國九十三年五月十日臺灣士林地方
法院九十三年度訴字第三六五號第一審判決提起上訴，本院於九十三年八月十六日言
詞辯論終結，茲判決如下：
    主      文
原判決關於命上訴人之給付於超過新台幣拾陸萬貳仟零伍拾元部分，暨訴訟費用之
裁判除確定部分外廢棄。
右開廢棄部分，被上訴人在第一審之訴駁回。
其餘上訴駁回。
第一、二審訴訟費用除確定部分外，由被上訴人負擔十分之二，餘由上訴人負擔。
    事      實
甲、上訴人方面：
一、聲明：(一)原判決不利於上訴人部分廢棄。(二)廢棄部分被上訴人在第一審之訴均駁
    回。
二、陳述：除與原判決記載相同者外，補稱略以：本件事故之發生非全因上訴人疏於
    注意所發生，被上訴人對於車禍之發生也有過失，被上訴人因車速太快，自亦承
    認車速太快，因此所生之損害全由上訴人負擔，並不合理。
三、證據：援用原審立證方法。
乙、被上訴人方面：
一、聲明：上訴駁回。
二、陳述：除與原判決記載相同者外，補稱略以：事故發生時約為晚上十二時許，天
    色很暗又下雨，被上訴人之車速約（時速）四十（公里）左右，而且地點是在迴
    轉道，車速不可太快，事故之發生係因上訴人未打方向燈而臨時駛入車道。
三、證據：援用原審立證方法。
    理      由
一、被上訴人起訴主張：上訴人於民國九十一年七月九日凌晨零時三十分許，駕駛車
    牌號碼ＳＢ─七○八五號自用小客車（下稱系爭肇事車輛），欲自臺北市士林區
    ○○○路三段與延平北路五段二八五巷之巷口路邊南往北方向起步駛出時，本應
    注意汽車起步前應顯示方向燈，注意前後左右有無車輛，並讓行進中之車輛優先
    通行，依當時情況亦無不能注意之情事，竟疏於注意，未讓騎乘車牌號碼ＣＨＪ
    ─二九一號重型機車（下稱系爭受損機車），沿環河北路南往北方向行駛之被上
    訴人先行，致系爭受損機車右前車頭與上訴人所駕駛之系爭肇事車輛左前車門擦
    撞，被上訴人因而人車倒地，除機車受損外，並受有右脛骨近端骨折、右膝深部
    撕裂傷及挫傷合併壞死性肌膜炎、臉部撕裂傷、臉、右肩四肢多處撕裂及擦傷等
    傷害。爰依侵權行為法則，求為命上訴人應賠償醫藥費新台幣（以下同）四萬五
    千七百六十八元、診斷證明書費二千元、看護費十九萬七千元，機車修理費二萬
    三千零五十元、精神慰撫金二十萬元，合計四十六萬七千八百十八元之判決。上
    訴人則以：伊已不記得欲起步時是否顯示方向燈，但本件車禍之發生，被上訴人
    之車速太快也有過失，伊負全數賠償責任，並不公平等語，資為抗辯（原審判命
    上訴人給付四十五萬二千五百六十三元，而駁回被上訴人其餘請求，被上訴人就
    所受敗訴部分，未據聲明不服，已告確定；至上訴人則就所受不利判決，提起本
    件上訴）。
二、被上訴人主張上訴人於九十一年七月九日凌晨零時三十分許，駕駛系爭肇事車輛
    ，欲自臺北市士林區○○○路○段與延平北路五段二八五巷巷口路邊南往北方向
    起步駛出時，本應注意汽車起步前應顯示方向燈，注意前後左右有無車輛，並讓
    行進中之車輛優先通行，依當時情況亦無不能注意之情事，竟疏於注意，未讓騎
    乘系爭受損機車，沿環河北路南往北方向行駛之被上訴人先行，致系爭受損機車
    右前車頭與上訴人所駕駛之系爭肇事車輛左前車門擦撞，被上訴人因而人車倒地
    ，除機車受損外，並受有右脛骨近端骨折、右膝深部撕裂傷及挫傷合併壞死性肌
    膜炎、臉部撕裂傷、臉、右肩四肢多處撕裂及擦傷等傷害之事實，業據其提出與
    所述相符之診斷證明書影本為證（見原審附民卷第五頁），且為上訴人所不爭執
    ，而上訴人因過失傷害人，經原法院刑事庭判處有期徒刑三月確定，並為上訴人
    所自承（見本院卷第十九頁），復有九十三年度士交簡字第七三號刑事簡易判決
    書可參（見原法院刑事士交簡字卷第十六頁），自堪信為實在。
三、按汽車駕駛人駕駛汽車，起步前應顯示方向燈，注意前後左右有無障礙或車輛行
    人，並應讓行進中之車輛行人優先通行，道路交通安全規則第八十九條第一項第
    六款定有明文。本件上訴人領有自用小客車駕駛執照（見道路交通事故調查報告
    表，士林地檢署九十二年度偵緝字第二五五號卷，係影印卷，外放），其駕駛系
    爭肇事車輛自應注意並遵守上述道路交通安全規定。依前揭交通事故調查報告表
    所載，當時狀況雖天色昏暗，然並無不能注意之情事，上訴人竟疏於注意於起步
    前顯示方向燈，以及注意左後方有原告所騎乘之系爭受損機車正接近中，並讓行
    進中之系爭受損機車優先通行，即貿然起步切入左側車道，致被上訴人騎乘系爭
    受損機車閃煞不及而擦撞上訴人之系爭肇事車輛左前車門，造成被上訴人人車倒
    地，除機車受損外，並受有前揭身體之傷害，其有過失自可認定，且其過失行為
    與被上訴人受傷及機車受損間，顯有相當因果關係。
四、次按因故意或過失，不法侵害他人之權利者，負損害賠償責任，民法第一百八十
    四條第一項前段定有明文。本件被上訴人確係因上訴人之過失行為而受有上述傷
    害，及車輛受損害，已如前述，從而，被上訴人依民法第一百八十四條第一項前
    段之規定，請求上訴人賠償其所受之損害，即屬於法有據。
五、茲審酌原告所得請求之各項金額如下：
  (一)醫療費、醫療用品費及看護費部分：
  1.按不法侵害他人之身體或健康者，對於被害人因此增加生活上之需要時，應負損
    害賠償責任，民法第一百九十三條第一項定有明文。被上訴人因遭上訴人不法侵
    害而受傷，自九十一年七月九日進新光醫院急診，同日緊急手術清洗及清創傷口
    ，另以鋼釘固定骨折，臉部撕裂傷同時由整型外科醫師縫合，術後右膝傷口合併
    細菌感染及皮膚肌膜壞死，於九十一年七月十五日、十九日、二十三日、二十六
    日共接受四次傷口清創術，九十一年八月一日接受補皮手術，九十一年八月十六
    日出院，術後應接受約六週復健治療，骨折Ｘ光追蹤檢查應為每個月一次，約四
    至六個月骨折癒合停止，若照一般情形，術後三至四個月應可放柺杖行走，六個
    月可負重工作等情，有新光醫院九十三年四月十九日（九十三）新醫字第四三三
    號函所附主治醫師所述之病歷摘要記錄紙在卷可參（見原審訴字第三三頁），並
    為上訴人所不爭執，自堪認定。
  2.被上訴人主張其為治療上述傷害，共支出醫藥費四萬五千七百六十八元、診斷證
    明書費二千元、自九十一年七月九日起至同年八月十六日止之看護費七萬五千元
    等情，業據提出與所述相符之診斷證明書影本、醫療費用收據影本三份、購買藥
    品費收據影本六份、看護費繳費證明單影本九份為證（同前卷十七頁、第二十頁
    至三二頁），並為上訴人所不爭執，且稽之被上訴人所受傷害及各收據所載醫療
    科別、用途、項目或品名，均屬治療上必要之費用，以及被上訴人因受上訴人告
    不法侵害後所增加生活上之必要費用，是被上訴人請求上訴人賠償，洵屬有據。
  3.次按親屬間之看護，縱因出於親情而未支付該費用，然其所付出之勞力，顯非不
    能以金錢為評價，此種基於身分關係之恩惠，自不能加惠於加害人，而應比照一
    般看護情形，認被害人受有相當看護費之損害，命加害人賠償，始符民法第一百
    九十三條第一項所定「增加生活上需要」之意旨（最高法院八十九年度臺上字第
    一七四九號判決即採此見解，可供參考）。被上訴人主張其除支出上開七萬五千
    元看護費外，於出院後，復請母親代勞看護二個月等情，為上訴人所不爭執，且
    參酌新光醫院上開函文意旨，上訴人自九十一年七月九日接受骨折固定術後，至
    少需四個月骨折方能癒合，並放掉柺杖自行行走，是於上開期間內（即九十一年
    七月九日起至同年十一月八日止），自難謂其猶能自理生活，則揆諸前揭說明，
    被上訴人基於身份關係之恩惠，雖未實際支付看護費用予其母親，惟仍得比照一
    般委請看護之行情（每天二千元），請求上訴人賠償自出院後之九十一年八月十
    七日起至同年十月十六日止相當於看護費之損害十二萬二千元（計算式：2,000
    ×61=12 2,000）。
  (二)機車修理費部分：
    按又不法毀損他人之物者，被害人得請求賠償其物因毀損所減少之價額；而負損
    害賠償責任者，除法律另有規定或契約另有訂定外，應回復他方損害發生前之原
    狀，且債權人得請求支付回復原狀所必要之費用，以代回復原狀，民法第一百九
    十六條、第二百十三條第一項、第三項分別定有明文。又按物被毀損時，被害人
    除得依民法第一百九十六條請求賠償外，並不排除民法第二百十三條至第二百十
    五條之適用，惟民法第一百九十六條之規定即係第二百十三條之法律另有規定，
    請求賠償物被毀損所減少之價額，得以修復費用為估定之標準，但以必要者為限
    （如修理材料以新品換舊品，應予折舊），最高法院七十七年五月十七日民事庭
    總會決議可資參照。本件被上訴人所有之系爭受損機車，確係因上訴人之過失行
    為而撞損，而受有相當於修理費二萬三千零五十元之損害，有行車執照影本及估
    價單影本在卷可憑（同前卷第十八頁），惟系爭受損機車之修理既以新零件更換
    遭損壞之舊零件，則揆諸前揭規定及說明，自應將零件折舊部分自損害賠償額中
    予以扣除。而系爭肇事車輛之上開修復費用中，更新零件之部分為一萬六千九百
    五十元，其餘六千一百元則為工資，而依卷附行車執照影本所載（同前卷頁），
    系爭受損機車為八十六年六月出廠，雖不知其出廠之日，惟可推定其為該月十五
    日出廠，距肇事時已五年又二十四日，其零件已有折舊，其更新零件之差價應予
    扣除，經參考行政院於七十九年一月十二日修正發布之固定資產耐用年數表，機
    車之耐用年數為三年，而依行政院台（四五）財字第四一八０號令發布之固定資
    產折舊率表，採定率遞減法計算折舊時，耐用年數三年者，折舊率為每年千分之
    五三六，另依營利事業所得稅查核準則第九十五條第六款、第八款分別規定「固
    定資產提列折舊採用定率遞減法者，以一年為計算單位，其使用期間未滿一年者
    ，按實際使用之月數相當於全年之比例計算之，不滿一月者，以月計」之方法，
    且如「採用定率遞減法折舊者，其最後一年度之未折減餘額，以等於成本十分之
    一為合度」。是系爭受損機車於車禍發生時經折舊五年一個月後，其殘值已小於
    十分之一，依前揭規定，其殘值應以十分之一為度，故系爭受損機車更新零件之
    折舊金額為一萬五千二百五十五元（計算式︰16,950×0.9=15,255），是系爭受
    損機車必要之修復費用應為七千七百九十五元（計算式：23,050-15,255 =
    7,795）。故上訴人應賠償被上訴人之機車損害應為七千七百九十五元。
  (三)精神慰撫金部分：
  1.按不法侵害他人之身體、健康、名譽、自由、信用、隱私、貞操或不法侵害其他
    人格法益而情節重大者，被害人雖非財產上之損害，亦得請求賠償相當之金額，
    民法第一百九十五條第一項前段定有明文。被上訴人因上訴人之過失行為，致其
    身體受有前開傷害，經過長期手術、門診、復健治療，非但身體受有相當之痛苦
    折磨，精神上更受有極大之痛苦，自得請求精神慰撫金。
  2.本院斟酌被上訴人為專科畢業，因本件車禍受傷時年約五十三歲，擔任行政工作
    ，遽遭前開傷害所受上述肉體及精神上之煎熬，非但其生活秩序大受影響，亦造
    成其家人生活上極大之負擔，及本件車禍之發生狀況，上訴人之過失程度，與上
    訴人為大專畢業，肇事時年滿五十九歲，從事代理機械進口之生意，育有三名子
    金二十萬元，自屬相當。
  (四)綜上，被上訴人本於侵權行為法則，於請求上訴人賠償四十五萬二千五百六十三
    元（計算式：45,768+2,000+75,000+122,000+7,795+200,000 =452,563）之範圍
    內，為有理由，應予准許，逾此部分之請求，則不應准許。
六、末按，按損害之發生或擴大，被害人與有過失者，法院得減輕賠償金額或免除之
    ，民法第二百十七條第一項定有明文。上訴人辯稱本件事故之發生，因被上訴人
    車速過快，其就損害之發生亦有過失等情，固為被上訴人所否認，並稱事故發生
    地點地處迴轉道，車速不可能過快等語。但按，汽車行駛時，駕駛人應注意車前
    狀況及兩車併行之間隔，並隨時採取必要之安全措施，道路交通安全規則第九十
    四條第三項定有明文。本件事故發生時，為夜晚十二時三十分許，當時天色昏暗
    ，又下雨等情，除有前揭道路交通事故調查報告表可參外，並為兩造所不爭執。
    則事故發生時地，其視線不佳，已可認定。乃被上訴人雖於本院審理中稱其當時
    之車速約僅時速四十公里等語，然以上訴人於路旁轉入車道衡情車速不致太快，
    再參酌事故發生後，以被上訴人人車受損之情形以觀，如僅以約四十公里之車速
    行駛，當不致如此。況被上訴人於警訊中已坦言當時車速約時速四十至五十公里
    （見士林地檢署九十二年度偵字第八五二號卷第十三頁，影印卷。外放），則以
    事故發生時深夜，且因昏暗及下雨之故，視線不佳，被上訴人理應減速慢行，並
    注意車前狀況，隨時採取必要安全措施，乃疏未注意，仍以四十至五十公里之時
    速快速行駛，而未注意前方路旁至正欲駛入車道之上訴人所駛之系爭肇事車輛動
    態狀況，其因而發生事故而受損害，自亦難辭過失之責。上訴人以被上訴人車速
    過快，亦有過失為辯，自可採信。雖臺北市區車輛行車事故鑑定委員會鑑定意見
    書雖認未發現被上訴人有違規情事（見士林地檢署九十二年度偵緝字第二五五號
    卷第三八頁，影印卷，外放），惟審酌該鑑定意見書之分析研判，並未參酌被上
    訴人於警訊中關於其車速之陳述，難遽為有利於被上訴人之認定，自應說明。茲
    本院審酌上情，認被上訴人就本件事故之發生，應負十分之二之過失責任，爰免
    除上訴人十分之二之賠償金額。準此，被上訴人得請求上訴人賠償之金額為三十
    六萬二千零五十元（計算方式：452,563×0．2＝90513；452,000－00000＝362,
    050，四捨五入）。
七、綜上所述，被上訴人本於侵權行為法律關係，請求上訴人給付三十六萬二千零五
    十元，為有理由，應予准許。原審就此部分，判命上訴人給付，並無不合。上訴
    意旨指摘原判決此部分不當，求予廢棄改判，為無理由，應予駁回。至上訴人逾
    此部分之請求（已確定部分除外），則不應准許，原審判命給付，容有未合。上
    訴意旨指為不當，求予廢棄改判，為有理由，應由本院予以廢棄改判。至本件判
    決基礎已臻明確，兩造其餘之攻擊防禦方法及訴訟資料經本院審酌後，核與判決
    不生影響，無逐一論列之必要，併此敘明。
八、據上論結，本件上訴為一部有理由，一部無理由，依民事訴訟法第四百五十條、
    第四百四十九條第一項、第七十九條但書，判決如主文。
中　　　華　　　民　　　國　　九十三　　年　　　八　　　月　　三十  　　日
                                民事第二庭
                                    審判長法  官  張　耀　彩
                                          法  官  黃  嘉  烈
                                          法  官  王　仁　貴
正本係照原本作成。
不得上訴。
中　　　華　　　民　　　國　　九十三　　年　　　八　　　月　　三十一　　日
                                          書記官  鄭　兆　璋
